【裁判字號】    92,訴,2658
【裁判日期】    921126
【裁判案由】    返還不當得利
【裁判全文】
臺灣臺北地方法院民事判決                        九十二年度訴字第二六五八號
    原      告  丁○○
    訴訟代理人  陳國雄律師
    被      告  丙○○
                乙○○
                            U.
    共      同
    訴訟代理人  王秋芬律師
當事人間返還不當得利事件，本院於九十二年十一月五日言詞辯論終結，判決如下：
    主  文
被告丙○○應給付原告新臺幣貳拾柒萬元，並自民國九十二年五月七日起至清償日止
，按年息百分之五計算之利息。
原告其餘之訴駁回。
訴訟費用由被告丙○○負擔四分之一，其餘由原告負擔。
本判決第一項於原告以新臺幣玖萬元為被告丙○○供擔保後，得假執行。但被告丙○○以新臺幣貳拾柒萬為擔保後，得免為假執行。
原告其餘假執行之聲請駁回。
    事  實
甲、原告方面：
一、聲明：
（一）被告丙○○應給付原告新台幣（下同）二十七萬元，並起訴狀繕本送達翌日起
      至清償日止，按年息百分之五計算之利息。
（二）被告乙○○應給付原告一百五十六萬元，並起訴狀繕本送達翌日起至清償日止
      ，按年息百分之五計算之利息。
（三）原告願供擔保，請准予宣告假執行。
二、陳述：
（一）房屋門牌號碼為基隆市○○路十號、十之一號，暨同址十號之底層建物（下稱
      建物一），原係訴外人林茱香生前所有，嗣林茱香於民國（下同）八十九年十
      一月十三日因病辭世，前揭不動產即由原告丁○○與被告丙○○、乙○○及訴
      外人陳靜慧四人依法繼承，權利持分各係四分之一；又房屋門牌號碼為基隆市
      ○○路十一之八號建物（下稱建物二），係原告丁○○與被告乙○○及訴外人
      陳靜慧三人所共有，權利持分亦各係三分之一。
（二）惟前揭建物一、建物二之房屋，在未經取得全體共有人之同意下，即分由被告
      告丙○○逕將建物一出租予訴外人張謝金蓮、被告乙○○將建物二出租予訴外
      人甲○○，甲○○於終止租賃關係後，前揭建物二自九十一年九月十二日起至
      九十二年九月十二日止，則由乙○○續行出租予訴外人陳維華，前揭出租之租
      金所得，均由被告二人全數據為己有。被告之前揭行為已侵害原告本於共有人
      地位對系爭建物依法所享有之權益。為此，被告等對各該共有物之使用收益顯
      已逾其應有部分，致原告受有相當於依權利持分計算所應分得之租金額之損害
    。是原告本於所有權之地位，依民法第一百七十九條之規定，請求被告返還如
      訴之聲明所述之不當得利予原告（計算方式如附表所示）。
（三）依民法第八百十八條規定，各共有人，按其應有部分，對於共有物之全部，有
      使用收益之權。復按最高法院五十五年台上字第一九四九號判例意旨所示，民
      法第八百十八條所定各共有人按其應有部分，對於共有物之全部有使用收益之
      權，係指各共有人得就共有物全部，於無害他共有人之權利限度內，可按其應
      有部分行使收益權而言，故共有人如逾越其應有部分之範圍使用收益時，即係
      超越其權利範圍而為使用收益，其所受超過利益要難謂非不當得利；另最高法
      院五十一年台上字第三四九五號判例意旨所示，共有，乃數人共同享受一所有
      權，故各共有人本其所有權之作用，對於共有物之全部均有使用收益權，惟此
      使用收益權應按其應有部分而行使不得損及他共有人之利益，若有侵害，則與
      侵害他人之所有權同，被侵害之他共有人，自得依侵權行為之規定，而行使其
      損害賠償請求權。可知，被告等就系爭共有物逾越其應有部分範圍之使用收益
      行為，其所受超過之利益，原告除可依不當得利請求返還，尚得依侵權行為請
      求損害賠償。承此，原告併依民法不當得利及侵權行為損害賠償等規定請求被
      告分別返還給付如前開聲明所請，洵屬有據。
（四）雖被告丙○○辯稱系爭建物一，於九十一年三月十六日，曾經三名女兒丁○○
      、陳靜慧及乙○○同意而出租系爭建物，收取租金云云。然此為原告所否認，
      蓋原告當時完全不知情，何來同意之說。另提到孝養，原告也覺諷刺與無奈，
      被告丙○○先生狀告親生女兒丁○○，刑案偽造文書，已為不起訴處分，丙○○仍執意再議，現在仍在地檢署再議審理中，足見被告丙○○所言不實。又有
      關系爭建物二部分，被告乙○○以三分之一產權人身份於九十一年九月十二日
      與承租人陳維華私下簽訂租賃契約一年，簽約前，當時及簽約後均未通知原告
      ，乙○○之前揭行為，顯屬侵權行為，且系爭建物二即仁三路之產權早已分割
      清楚，被告丙○○並非所有人，依法至多僅為被告乙○○之代收款人，實非出
      租人。至於證人甲○○於九十二年十月二十八日庭訊時證稱：有關系爭仁三路
      是以丙○○太太名義簽訂租約乙節，經查，證人之上開證言與事實不符，蓋丙○○太太非系爭房地所有權人，豈可能以出租人名義簽立租約，證人豈會接受
      一個非所有權人之出租人出面簽訂租約，更何況原證五之仁三路之租約之出租
      人為乙○○，顯見證人上開證言不實，至於證人作證有關九十一年以前近四年
      之租約每月七萬八千元之證言為正確之證詞，併此說明。
三、證據：提出死亡證明書、建物登記謄本、房屋租賃契約書、土地登記謄本等件為
    證，並聲請傳訊證人甲○○。
乙、被告方面：
一、聲明：原告之訴及其假執行之聲請均駁回；如受不利之判決，願供擔保請准宣告
    假執行。
二、陳述：
（一）原告訴請被告丙○○給付二十七萬元部分：原告依不當得利暨侵權行為之法律
      關係，起訴請求被告給付門牌號碼為基隆市○○路十號、十之一號暨十號底層
      建物，所收取九十一年三月十六日至九十二年三月十五日止之租金一百零八萬
      元之四分之一即二十七萬元云云。然系爭門牌號碼為基隆市○○路十之一號、
      十號、十號底層房屋係兩造之被繼承人林茱香所遺財產、林茱香於八十九年十
      一月十三日去世後，由配偶即原告之父丙○○於九十一年三月十六日經三名女
      兒丁○○、陳靜慧、乙○○之同意，將之出租與張謝金蓮，租金則由丙○○受
      領、作為三名女兒孝養父親之生活費以及修繕、稅費、管理等開支，兩造父女
      嗣於九十二年二月十四日辦竣繼承登記；詎料，原告竟於事隔一年後之九十二
      年四月間，未經知會被告丙○○而逕向承租人張謝金蓮索討九十二年三月十六
      日至九十三年三月十五日期間之租金支票，張謝金蓮不堪其氣焰而不得不將四
      分之一額之租金交付原告，被告丙○○為人老父萬般無奈。如原告仍然執意主
      張其對於被告具有本件法律上之權利，則被告丙○○請求以九十年三月一日曾
      貸與原告丁○○一百萬元之借款債權暨墊支之地價稅、房屋稅稅款中之二十七
      萬元抵銷之。
（二）原告訴請被告乙○○給付一百五十六萬元部分：原告依不當得利暨侵權行為之
      法律關係，起訴請求其胞妹即被告乙○○給付門牌號碼為基隆市○○路十一之
      八號房屋、自八十七年九月十二日至九十二年九月十一日止之五年份租金之三
      分之一額云云。然伊所持唯一論據，僅有由被告丙○○以乙○○名義、與承租
      人陳維華所簽自九十一年九月十二日至九十二年九月十一日之租賃契約，殊不
      知：系爭門牌號碼為基隆市○○路十一之八號全棟五層房屋係被告丙○○夫妻
      價購而來、建物部分借用三名女兒即原告陳瑩雪、被告乙○○以及訴外人陳靜
      慧等名義登記，其基地則借用陳靜慧名義登記。多年來，向由被告夫妻居住使
      用、管理修繕、繳納有關稅費，嗣將一、二層房屋出租，所收租金支票於林茱
      香去世前、悉由林茱香收取，有附呈林茱香之帳戶資料可供證實，原告以及旅
      稱曾承租系爭房屋多年、以支票付租、未見過原告及乙○○、出租人係林茱香
      、主客之間向來和諧等語自明。至原告並不否認系爭房屋係源自父母而非伊出
      資價購而來、有關管理事宜（包括三至五層房屋），向由實際所有權人之父母
      擔任等情，卻以被告丙○○於九十一年九月十二日借用乙○○名義、與陳維華
      所簽租約為據，訴請乙○○返還溯自八十七年九月十二日（當時母親林茱香仍
      然健在）至九十二年九月十一日止、按每月七萬八千元之三分之一額計算之五
      年份所謂租金合計一百五十六萬元，殊難謂合。又原告於九十一年六月五日始
      取得系爭房屋之基地共有權，而房屋可得出租收益、其價值當然係連同不可分
      之基地而來，如果僅有房屋之共有權而尚無基地之共有權，充其量亦僅能就房
      屋部分之價值請求返還所謂不當得利（按本件房屋、土地之各別價值業經台灣
      基隆地方法院九十二年重訴字第廿六號分割共有物事件囑託鑑價中），本件原
      告訴請返還溯及自八十七年九月十二日起之不當得利，顯無理由。
（三）被告丙○○夫妻管理系爭房屋，不論基於名義共有人即原告以及乙○○、陳靜
      慧全體之同意或實際權利人之身分而為，均屬民法第八百二十條第一項對於系
      爭房地使用收益所為之契約，乃合法之管理行為，對於包括原告在內之名義共
      有人發生效力，性質上既非無法律上之原因、亦非民法第一百八十四條第一項
      前段所指故意或過失之侵權行為，茲原告既未合法終止上開契約，乃竟以不當
      得利暨侵權行為之法律關係訴請被告乙○○返還利益、賠償損害，其範圍包括
      林茱香健在時所收租金以及林茱香去世後、由丙○○繼續為管理行為時所收租
      金，難謂合法有據。退萬步言之，九十一年九月十二日至九十二年九月十一日
      間，系爭房屋租賃契約之實際出租人既為被告丙○○、租金支票亦由丙○○收
      取，自與乙○○無關，爰就丙○○對於原告之上開借款債權中主張抵銷，併此
      陳明。
三、證據：提出林茱香存款存摺為證。
    理  由
壹、程序方面：
    原告原起訴請求被告丙○○應給付原告三十萬元，被告乙○○應給付原告一百四
    十三萬元，並均自起訴狀繕本送達翌日起至清償日止，按年利率百分之五計算之
    利息；另被告乙○○應自九十二年五月二十日起至同年九月十二日止，按月給付
    原告二萬六千元等，嗣變更為前揭訴之聲明，核該訴之變更屬減縮訴之聲明，依
    法應予准許，合先敘明。
貳、得心證之理由：
一、原告主張：坐落門牌號碼為基隆市○○路十號、十之一號之房屋，暨同址十號之
    底層建物（下稱系爭仁四路房地），原係訴外人林茱香生前所有，嗣林茱香八十
    九年十一月十三日死亡，前揭不動產即由原告丁○○與被告丙○○、乙○○及訴
    外人陳靜慧四人共同繼承，權利持分各係四分之一；又坐落門牌號碼為基隆市○○路十一之八號房屋（下稱系爭仁三路房屋），係原告丁○○與被告乙○○及訴
    外人陳靜慧三人所共有，權利持分亦各係三分之一。詎被告二人在未經取得全體
    共有人之同意下，分由被告告丙○○將系爭仁四路房屋出租予訴外人張謝金蓮，
    被告乙○○將系爭人三路房屋接續出租予訴外人甲○○及陳維華等人，被告二人
    將所收取之租金全數據為己有，渠等前揭行為已侵害原告本於共有人地位對系爭
    建物依法所享有之權益。為此，爰依民法第一百七十九條、第一百八十四條之規
    定，請求被告分別返還租金如聲明所示等語。被告丙○○則以：系爭仁四路房屋
    之出租管理及租金收益，均經其他共有人同意，由伊管理及收取，如原告執意請
    求，被告以九十年三月一日曾貸與原告之一百萬元借款債權暨墊支之地價稅、房
    屋稅稅款中之二十七萬元，主張抵銷之；被告乙○○則以：系爭仁三路房屋，雖
    被告為共有人之一，惟該房屋僅係被告丙○○借伊之名義所為之登記，實際之出
    資買受之人為其父母即被告丙○○及林茱香，且該房屋向由其父母管理、使用及
    收益，被告並未收取任何租金，原告訴請被告返還租金，並無理由等語抗辯之。
二、本件原告起訴主張坐落門牌號碼為基隆市○○路十號、十之一號之房屋，暨同址
    十號之底層建物之系爭仁四路房地，原係訴外人林茱香所有，嗣林茱香於八十九
    年十一月十三日死亡，前揭不動產即由原告丁○○與被告丙○○、乙○○及訴外
    人陳靜慧四人依法繼承，權利持分各係四分之一；又坐落門牌號碼為基隆市○○
    路十一之八號之系爭仁三路房屋，係原告丁○○與被告乙○○及訴外人陳靜慧三
    人所共有，權利持分各為三分之一之事實，為被告所不爭執，並據原告提出前揭
    房地之登記謄本在卷為憑，自堪信為真實。是原告告主張系爭仁四路及仁三路之
    房屋，係被告未經全體共有人之同意，逕行出租予訴外人，並將收取之租金，全
    數占為己有，顯侵害原告之所有權，故被告自應返還原告權利持份如附件所示之
    租金不當得利及損害賠償，被告則以前揭情詞置辯。以下則分別審究之：
三、關於被告丙○○之部分：
    按民法第八百十八條所定各共有人按其應有部分，對於共有物之全部有使用收益
    之權。係指各共有人得就共有物全部，於無害他共有人之權利限度內，可按其應
    有部分行使用益權而言。故共有人如逾越其應有部分之範圍使用收益時，即係超
    越其權利範圍而為使用收益，其所受超過利益，要難謂非不當得利。最高法院著
    有五十五年台上字第一九四九號判例足參。查原告主張系爭仁四路房屋，被告丙○○逕行將之出租，並收取自九十一年三月十六日起至九十二年三月十六日止，
    共一年之租金，每月租金為九萬元；惟前揭房屋，原告之權利持份為四分之一，
    故被告應返還二十七萬元予原告之事實，為被告丙○○所不否認，並同意返還予
    原告（詳本院九十二年十一月五日之言詞辯論筆錄第二、三頁），另有系爭仁四
    路之土地及建物登記謄本附卷為憑，被告雖曾主張前揭抵銷抗辯，嗣於本院最後
    言詞辯論期日，同意原告之請求，願意返還系爭仁四路之租金，是對於丙○○前
    揭抵銷抗辯，本院不予斟酌。依前揭法條及判例意旨，原告依不當得利請求權，
    請求被告丙○○返還二十七萬元，並自起訴狀繕本送達翌日即九十二年五月七日
    起至清償日止，按年利率百分之五計算之利息，應屬有據。
四、關於被告乙○○部分：
    按當事人主張有利於己之事實者，就其事實有舉證之責任，民事訴訟法第二百七
    十七條前段有明文之規定。又民事訴訟法如係原告主張權利者，應先由原告負舉
    證之責，若原告不能舉證，以證實自己主張之事實為真實，則被告就其抗辯事實
    即令不能舉證，或其舉證尚有疵累，亦應駁回原告之訴，此有最高法院七十二年
    台上字第四二二五號判決意旨可資參照。本件原告主張被告乙○○，未經伊、乙○○及陳靜慧之同意，將渠等所分別共有之系爭仁三路房屋出租，並將收取之租
    金占為己有等情，固據其提出被告丙○○以乙○○名義，與承租人陳維華所簽定
    之房屋租賃契約及證人甲○○之部分證詞為憑，然此為乙○○所否認，辯稱伊並
    未收取租金占為己有，租金實為被告丙○○及林茱香所收取等語。經查，系爭仁
    三路房屋之租金，自九十一年九月十二日至九十二年九月十一日之租金，確實為
    被告丙○○所收取（詳本院九十二年九月九日第二頁、九十二年十一月五日言詞
    辯論筆錄第二頁參照）；並據證人甲○○到庭證稱：我並不認識被告乙○○，約
    八十七年之前至前二年左右確實由我租賃該仁三路十一之八房屋，我是向被告丙○○承租的，我是居住於十一之七，且為該屋之所有權人，為了營業擴大經營，
    所以才向被告丙○○租賃十一之八一樓之房屋，陳先生是居住在十一之八號的樓
    上，月租為七萬八千元，約前二年以後，十一之八已經由我弟弟續租，並由我弟
    弟繼續營業，租賃期間租金均交付給被告丙○○，基於鄰居的信賴關係，我並沒
    有要求看權狀，所以不知道房屋的所有權為何人，兩造都非常和諧，我也沒有見
    過原告丁○○，我弟弟承租該屋以後的情形我就不清楚了。我支付房租皆以支票
    為之，並未記載受款人，我知道該屋是被告陳先生以太太名義與我訂定租賃契約
    。（提示原證五號）該契約上承租人陳維華是我弟弟的太太等語（詳本院九十二
    年十月二十八日言詞辯論筆錄第二、三頁）。足徵，被告丙○○係以乙○○之名
    義出租系爭仁三路之房屋予甲○○及陳維華二人，然租金則為丙○○所收取，是
    被告乙○○所辯，應屬可採。至於，原告以甲○○有利於伊之證詞，認屬可採，
    不利於伊之證詞，復認不足採信，要無依據，所為之前揭主張，並不足採。此外
    ，原告迄今並未舉證證明系爭仁三路房屋之房租確實為被告乙○○所收取，自難
    逕認乙○○受有租金之不當得利或有侵害原告權利之事實，其遽依不當得利及侵
    權行為之規定，請求被告乙○○給付一百五十六萬，及自起訴狀繕本送達翌日起
    計付之法定遲延利息，並非有據。
五、從而，原告據以請求被告丙○○給付二十七萬元之租金，及自起訴狀繕本送達翌
    日即九十二年五月七日起至清償日止，按週年利率百分之五計算之利息，為有理
    由，應予准許；至於原告請求被告乙○○給付一百五十六萬元及遲延利息之部分
    ，即屬無據，應予駁回。
六、兩造陳明願供擔保，聲請宣告假執行或免為假執行，經核原告勝訴部分，合於法
    律規定，爰分別酌定相當之擔保金額宣告之；原告其餘假執行之聲請，因訴之駁
    回而失所依據，不予准許。
七、據上論斷：原告之訴為一部有理由，一部無理由，並依民事訴訟法第七十九條、
    第三百九十條第二項、第三百九十二條第二項，判決如主文。
中      華      民      國     九十二     年    十一    月    二十六    日
                                        民事第二庭  法  官  洪純莉
正本係照原本作成
如對本判決上訴，須於判決送達後廿日內向本院提出上訴狀
中      華      民      國     九十二     年    十一    月    二十六    日
                                                    書記官  黃慧怡
附錄：
民事訴訟法第三百九十二條
法院得宣告非經原告預供擔保，不得為假執行。
法院得依聲請或依職權，宣告被告預供擔保，或將請求標的物提存而免為假執行。
依前項規定預供擔保或提存而免為假執行，應於執行標的物拍定、變賣或物之交付前
為之。


司法院資訊處製作；財團法人民間司法改革基金會備份。
